最高法院民事判決　　　　　　九十六年度台上字第一九三○號
上　訴　人　甲○○
　　　　　　乙○○（即黃鏗承受訴訟人）
　　　　　　丙○○（即黃鏗承受訴訟人）
　　　　　　丁○○（即黃鏗承受訴訟人）
　　　　　　戊○○（即黃鏗承受訴訟人）
　　　　　　庚○○（即黃鏗承受訴訟人）
　　　　　　己○○（即黃鏗承受訴訟人）
共　　　同
訴訟代理人　陳大俊律師
被 上訴 人　癸○○
　　　　　　壬○○
　　　　　　辛○○
共　　　同
訴訟代理人　汪紹銘律師
上列當事人間請求土地所有權變更登記事件，上訴人對於中華民
國九十五年十二月二十日台灣高等法院台中分院第二審更審判決
（九十五年度上更(一)字第一九號），提起上訴，本院判決如下：
    主  文
上訴駁回。
第三審訴訟費用由上訴人負擔。
    理  由
本件上訴人主張：坐落彰化縣埔心鄉○○段埤霞小段六○、六○
之一、六○之三號等三筆土地之實際耕作人，依序為訴外人黃英
豪、被上訴人，以及上訴人甲○○與上訴人乙○○以次六人（下
稱乙○○等六人）之被繼承人黃鏗，而登記所有人則依序為甲○
○與黃鏗、黃英豪，以及被上訴人。惟甲○○與黃鏗係分別於民
國四十二年、六十七年間基於買賣關係而占有、耕作於六○之三
號土地迄今，卻登記為六○號土地之所有人，而被上訴人係先後
於四十六年、六十四年間，買受六○之一號土地耕作，竟登記為
六○之三號土地所有人，顯見各該土地所有權登記均有錯誤。其
所有權之歸屬，應以實際耕作人為準。且其中六○號土地之耕作
人黃英豪，已另案訴請伊辨理所有權變更登記，經判決（原法院
九十一年度上字第二六九號判決）其勝訴確定。本於同一理由，
被上訴人亦應協同伊辦理六○之三號土地之所有權變更登記。爰
基於民法第七百六十七條規定，求為命被上訴人協同將系爭六○
之三號土地（下稱系爭土地）變更登記為伊共有，應有部分甲○
○與乙○○等六人各二分之一之判決。
被上訴人則以：上開三筆土地於日據時期大正元年十二月十九日
為第一次登記時，其所有人均為黃源興，各該地號迄未變更，亦
無土地分割情事，自無登記錯誤之可能。伊等因買賣關係登記為
系爭土地之共有人，即係真正所有人。上訴人徒以其於系爭土地
耕作多年，而有耕作位置錯誤之情事，逕認其為系爭土地之真正
所有人，已非有理。況依兩造先後於九十一年二月十四日、八月
五日簽訂之協議書、和解契約書之約定，上訴人應將系爭土地交
還。其訴請伊協同辦理該土地所有權變更登記，亦屬無據等語，
資為抗辯。
原審以：依兩造於九十一年二月十四日簽訂之協議書，及上訴人
甲○○於同年八月五日與被上訴人簽訂之和解契約約定，上訴人
均有將系爭土地交還被上訴人之義務。上訴人所舉證據既不足以
證明其簽訂協議書、和解書為錯誤之意思表示，所為已撤銷該意
思表示之主張，即無理由。依土地登記簿謄本所載，兩造及訴外
人黃英豪就上開三筆土地所有權之取得，均發生於台灣光復後，
自應適用我國法律以登記為生效要件。且三筆土地自日據時期大
正元年起，即各別登記為黃源興一人所有，非自同一筆分割而來
。上訴人復未能證明系爭土地登記錯誤發生之時間；而證人黃助
油非親自目睹之傳聞證言，經查又無足採，則上訴人所稱該土地
自日據時期起登記即有錯誤云云，亦無可取。是以被上訴人因買
受系爭土地信賴登記已取得該土地所有權。上訴人猶以其自買受
時起，即耕作於系爭土地，主張該土地所有權登記錯誤，撤銷前
述協議書及和解書所為之意思表示，訴請被上訴人協同辦理系爭
土地所有權變更登記，均無理由。為原審心證之所由得，並說明
被上訴人不受另件原法院九十一年度上字第二六九號確定判決之
拘束及兩造其餘攻擊防禦方法毋庸逐一論述之理由。因予維持第
一審所為上訴人敗訴之判決，駁回其上訴。
查上訴人甲○○係基於與其前手黃瑟隆、黃瑟祿、黃振成於六十
六年間之買賣關係，上訴人乙○○等六人之被繼承人黃鏗係基於
與其前手涂如珠於四十二年間之買賣關係，登記為六○號土地所
有人於系爭土地上耕作（原判決附表一、一審卷第一宗五四頁
）。而被上訴人辛○○係基於與其前手黃衫於四十六年間之買賣
關係，被上訴人癸○○、壬○○則係基於其等之被繼承人蔡文輔
與其前手黃日輪、黃日宗於六十四年間之買賣關係，登記取得系
爭土地之所有權（原判決附表三）。可見被上訴人就系爭土地所
有權之取得與上訴人無關，上訴人又非系爭土地所有人（按不動
產所有權因買賣法律行為而取得者，非經登記不生效力），兩造
間復無買賣或其他實體法律關係存在，被上訴人即無協同上訴人
辦理系爭土地所有權變更登記之義務。上訴人既非系爭土地所有
人，徒以其為該土地之占有耕作人，基於所有權之作用，為本案
之請求，自無理由。原判決駁回上訴人請求之理由雖有未盡，然
結果並無二致，仍應予以維持。上訴意旨，指摘原判決不當，求
予廢棄，非有理由。至於另件原法院九十一年度上字第二六九號
確定判決，認定上開六○號土地之「耕作人」而非「所有人」之
訴外人黃英豪，竟得基於所有權之作用，請求登記為該土地所有
人之上訴人協同辦理所有權變更登記之法律見解是否有誤，係屬
另一問題，且原判決已說明本件被上訴人不受該判決拘束之理由
，亦無違誤可言。併此指明。
據上論結，本件上訴為無理由。依民事訴訟法第四百八十一條、
第四百四十九條第二項、第七十八條，判決如主文。
中　　華　　民　　國　九十六　年　　八　　月　 三十 　日
                      最高法院民事第四庭
                          審判長法官  蘇　茂　秋
                                法官  陳　碧　玉
                                法官  吳　謀　焰
                                法官  劉　靜　嫻
                                法官  張　宗　權
      本件正本證明與原本無異
                                      書  記  官
中　　華　　民　　國　九十六　年　　九　　月　 十二 　日
                                                      ｚ
